臺灣高等法院刑事判決　　　　　　　　 96年度上易字第534號
上　訴　人
即　被　告　甲○○
上列上訴人因詐欺案件，不服臺灣板橋地方法院95年度易字第
1392號，中華民國96年1月24日第一審判決 （起訴案號：臺灣板
橋地方法院檢察署95年度偵緝字第1457號），提起上訴，本院判
決如下：
    主  文
原判決撤銷。
甲○○幫助意圖為自己不法之所有，以詐術使人將本人之物交付
，處有期徒刑肆月，如易科罰金，以銀元佰元即新台幣玖佰元
折算壹日。
    事  實
一、甲○○明知申辦金融帳戶使用乃輕而易舉之事，故無正當理
    由徵求他人提供金融帳戶者，極易利用該等帳戶為與財產有
    關之犯罪工具，而可預見金融帳戶提供他人使用將幫助他人
    實施詐欺犯罪，惟仍基於縱有人以其金融帳戶實施詐欺犯罪
    亦不違背其本意之幫助犯意，於民國93年間某日，得知有人
    欲向不特定人收集金融機構帳戶使用，遂與真實姓名年籍不
    詳之成年人聯絡後，於93年 7月間某日，在不詳地點，將其
    於87年2月9日所申請之中國信託商業銀行土城分行開設之帳
    號000 00000 0000000號帳戶之存摺、金融卡（含提款密碼）
    等物，以不詳價格出售予真實姓名年籍不詳之成年男子。上
    揭詐欺集團成員，旋基於意圖為自己不法所有之犯意，於93
    年7月29日8時21分許，以0000000000號電話發送退還電信保
    證金之簡訊一則予乙○○，乙○○遂撥打 (00)0000-0000號
    之電話與自稱中華電信客服人員之人聯絡，經姓名年籍不詳
    之成年女子表示有一筆新臺幣（下同）4,000 元之款項可退
    還，惟需以提款操作退款事宜，復於同日15時30分許（起訴
    書誤載為17時30分許），由姓名年籍不詳之陳姓成年男子佯
    稱需至提款機操作退費動作，致乙○○陷於錯誤，前往臺北
    縣土城市○○路與福安街口之便利商店內自動櫃員機，依指
    示操作自國泰世華商業銀行存款帳戶轉帳匯款44,986元至甲
    ○○之上開存款帳戶，以此方法詐騙乙○○，且於乙○○依
    指示匯入上揭匯款金額於上開帳戶後，旋由詐欺集團成員提
    領一空。乙○○至此始知受騙，經報警處理，始為警循線查
    獲。
二、案經乙○○訴由臺北縣政府警察局土城分局報請臺灣板橋地
    方法院檢察署檢察官偵查起訴。
    理  由
壹、證據能力部分：
    按被告以外之人於審判外之言詞或書面陳述，除法律有規定
    者外，不得作為證據，刑事訴訟法第159條固定有明文。 惟
    被告以外之人於審判外之陳述，雖不符同法第159條之1至之
    4 之規定，而經當事人於審判程序同意作為證據，法院審酌
    該言詞陳述或書面陳述作成時之情況，認為適當者，亦得為
    證據。查本案被害人乙○○於警詢中之證述，公訴人、被告
    甲○○就前開審判外之陳述，於原審法院審理中均表示同意
    引為證據，而本院審酌其陳述作成時之情況，核無違法取證
    及證明力明顯過低之瑕疵，亦認以之作為證據為適當，故依
    前開規定，上開被害人乙○○於警詢中之陳述，自得具有證
    據能力。
貳、實體部份：
一、訊據上訴人即被告甲○○固不否認有於87年2月9日在中國信
    託商業銀行土城分行申請開設帳號000 000000000000號帳戶
    （下稱：上揭金融機構帳戶），並取得存摺、金融卡（含提
    款密碼）等情，惟矢口否認有將上揭存摺、金融卡（含提款
    密碼）出售予真實姓名年籍不詳之成年男子，辯稱：伊將上
    揭存摺、金融卡係置放於機車置物箱中，於停放機車在臺北
    縣土城市○○路○段7巷14號10樓住處樓下時，機車置物箱遭
    人撬開，上揭存褶、金融卡及身分證因而失竊，不知為何詐
    騙集團知悉其金融卡密碼云云。惟查：
（一）上揭金融機構帳戶，乃被告於於87年2月9日在中國信託商
      業銀行土城分行所申請開設，有中國信託商業銀行存款帳
      號000 000000000000號帳戶存款相關服務性業務申請約定
      書及所附開戶基本資料一份、客戶存款系統歷史交易查詢
      報表一份附卷可參 （見95年度偵字第3148號偵查卷第130
      至第141頁）。 而被害人乙○○係於93年7月29日8時21分
      許因受詐騙，而於同日15時30分許轉帳匯款44,986元至被
      告所開設之上揭金融機構帳戶內，惟其後即遭提領完畢等
      情，已經被害人乙○○於警詢時指訴綦詳（見同上卷第14
      至16頁），復有其匯款之中國信託商業銀行匯款執據影本
      一紙（見同上卷第17頁）、臺北縣政府警察局土城分局受
      理刑事案件報案三聯單影本一份（見同上卷第18至19頁）
      、台北縣政府警察局受理各類案件紀錄表一紙（見同上卷
      第20頁）、對帳單一紙（見同上卷第21頁）在卷足憑。足
      見前揭詐騙集團以0000000000號電話發送退還電信保證金
      之簡訊一則予被害人乙○○，復經姓名年籍不詳之成年女
      子需以提款操作退款事宜，並由姓名年籍不詳之陳姓成年
      男子佯稱需至提款機操作退費動作，致被害人乙○○陷於
      錯誤，匯款至被告上揭金融機構帳戶內等情，確屬事實。
（二）被告就其所有上揭金融機構帳戶何以遭他人使用，於偵查
      中供稱：上揭金融機構帳戶已經遺失，提款卡之密碼應是
      被他人解密，其他開立之帳戶均在家中云云；又於原審法
      院96年 1月10日審理時供稱：伊其他開立帳戶之銀行存摺
      還在並有影本，當上揭金融機構帳戶之存摺及提款卡遺失
      時，有去中國信託商業銀行掛失，並前往派出所報案，嗣
      中國信託商業銀行指上揭金融機構帳戶已是人頭戶，要伊
      再去廣德派出所報案，伊是第一次遇到人頭戶的問題，不
      知如何處理云云。查被告稱上揭金融機構帳戶之存摺、提
      款卡及身分證遺失時間約為93年7、8月間，然並未如被告
      所言有前往廣德派出所報案，有臺北縣政府警察局土城分
      局95年10月22日北縣警土刑字第0950032908號函覆：未有
      受理被告於93年7、8月間報案失竊存摺及身分證等語在卷
      可稽，是被告所辯與實情顯有出入，不足採信。而若非被
      告將金融卡密碼告知詐騙集團，集團成員如何能輕易知悉
      密碼？又有關金融存摺事關個人財產權益之保障，金融機
      構迭於客戶開戶時專人提醒或於媒體報章雜誌製有廣告標
      語提醒客戶開立帳戶後，應將存簿、印章、金融卡及提款
      密碼分別存放，以避免遭他人冒用，而被告為一智識成熟
      之人，豈會毫無警覺，即將上揭金融機構帳戶存摺、連同
      其金融卡一併放置於機車置物箱內之理，所辯顯與常情有
      違。再衡諸苟確如被告所辯上揭金融機構帳戶之存摺與金
      融卡係放置於機車內遭竊云云，惟就取得上揭金融機構帳
      戶之第三人而言，該人既有意利用他人帳戶作為詐騙之工
      具，當無選擇一隨時可能遭真正存款戶掛失而無法使用之
      帳戶之可能，輔以現今社會上，確實存有不少為貪圖小利
      而出售自己帳戶供人使用之人，是該第三人僅需付出少許
      之金錢，即可取得可完全操控而無遭掛失風險之他人帳戶
      ，該第三人實無以此方式取得上揭金融機構帳戶並耗費時
      間精神予以解密之必要。否則，若被告在該第三人尚未行
      詐前，或行詐後，尚未將揭金融機構帳戶內之款項提領出
      前，立即將上揭金融機構帳戶掛失，該第三人豈非無法遂
      其詐財之目的，該第三人絕無將涉及詐騙成否之關鍵置於
      如此不確定境地之可能。
（三）又查被告雖於93年8月4日確曾去電中國信託商業銀行針對
      上揭金融機構帳戶辦理語音掛失，然並未辦理存摺補發，
      有中國信託商業銀行函覆一紙在卷足稽。衡諸常情，若帳
      戶存摺遭竊，應會立即掛失並申請補發存摺，豈有間隔數
      日始去電銀行掛失，且未申請補發存摺，是被告所為，不
      無可疑。 被告復分別於93年7月20日、21日、21日、21日
      、22日、23日及94年 2月20日前往中華商業銀行板橋分行
      、第一商業銀行、誠泰商業銀行後埔分行、板信商業銀行
      土城分行、臺北富邦商業銀行、慶豐商業銀行土城分行、
      華南商業銀行、彰化商業銀行板橋分行等八家銀行開設存
      款帳戶（下稱：上列帳戶），有中華商業銀行板橋分行94
      傳字第0111號函（見同上卷第120頁以下）、 第一商業銀
      行（94）土營作字第257號函 （見同上卷第28頁以下）、
      誠泰商業銀行後埔分行誠泰銀後埔字第67號函（見同上卷
      第106頁以下）與板信商業銀行土城分行板信字第9408000
      號函、臺北富邦商業銀行北富銀營作字第 9414862號函、
      慶豐商業銀行土城分行（94）慶銀土字第 157號函、華南
      商業銀行（94）華板字第 246號函、彰化商業銀行板橋分
      行彰板字第1847號函（參見同上卷第34頁以下）等在卷可
      參。而本件涉案之帳戶雖係於87年2月9日開立，惟亦是自
      93年 7月26日開始提領款項，與上列開設存款帳戶時間接
      近。另被告於偵查中先供稱申辦上列帳戶並無特別用途；
      復稱係為申請信用卡轉帳使用，末又表示有些信用卡辦不
      出來，伊沒有辦這麼多帳戶轉帳云云（見95年度偵緝字第
      1457號偵查卷第14頁以下）。被告不斷反覆其詞，且所言
      矛盾，另如上列帳戶卻無特別用途，何需短期內，甚至同
      日開設數帳戶，且多次開立帳戶之時間，亦與本件被害人
      乙○○遭詐騙之時間相近，實啟人疑竇。是被告顯係出售
      帳戶牟利，其辯稱遺失云云，核屬卸責之詞，不足採信。
（四）綜合上情以觀，堪認被告所有上揭金融機構帳戶之存摺、
      金融卡並非遺失，而係被告自行交予他人使用無疑。
（五）又金融存摺事關個人財產權益之保障，其專有性甚高，除
      非本人或與本人親密關係者，難認有何理由可自由流通使
      用該存摺，且一般人均有妥為保管及防止他人任意使用之
      認識，縱特殊情況偶須交付他人使用，亦必深入瞭解他人
      用途暨其合理性，始予提供；又該等專有物品如落入不明
      人士手中，而未加以闡明正常用途，極易被利用為與財產
      有關之犯罪工具，此乃吾人依一般生活認知所易於體察之
      常識，而有犯罪意圖者，非有正當理由，竟徵求他人提供
      帳戶，客觀上可預見其目的，多係欲藉該帳戶取得不法犯
      罪所得，且隱匿帳戶內資金之實際取得人之身分，以逃避
      追查，以被告在交付上開帳戶予他人時，係智識程度正常
      之成年人，自應具有相當之社會經驗、常識，其對向其收
      取帳戶之人不自己開立帳戶卻收取他人金融機構帳戶之舉
      ，豈能無疑？況自政府開放金融業申請設立以來，金融機
      構大量增加，使一般人申請存款帳戶極為容易、便利，除
      非充作犯罪使用，否則實無向他人購買或蒐集金融機構帳
      戶之必要，亦無將存款存放於他人帳戶之理。因之，被告
      將其所有上開銀行帳戶提供予他人使用，對該蒐集帳戶之
      人將可能以該帳戶供作詐欺取財之非法用途一節，應有所
      預見，竟不違背其本意，仍提供其所有上開銀行帳戶予他
      人使用，是被告具有幫助犯罪之不確定故意甚明。是被告
      所辯，均無可採。本件事證明確，被告犯行，已堪認定。
二、查被告行為後，刑法部分條文業於94年2月2日經修正公布，
    並自95年7月1日起生效施行（下稱現行刑法）；復參酌最高
    法院95年5月23日第8次刑事庭會議決議意旨，現行刑法第 2
    條第 1項之規定，係規範行為後法律變更所生新舊法律比較
    適用之準據法，於現行刑法施行後，應適用現行刑法第 2條
    第 1項之規定，為「從舊從輕」之比較；又比較時應就罪刑
    有關之共犯、未遂犯、想像競合犯、牽連犯、連續犯、結合
    犯，以及累犯加重、自首減輕暨其他法定加減原因（如身分
    加減）與加減例等一切情形，綜其全部罪刑之結果而為比較
    。茲說明如下：
（一）95年7月1日現行刑法修正施行前，刑法分則關於罰金刑之
      規定係以銀元為貨幣單位，且依現行罰金罰鍰提高標準條
      例第1條及第4條規定，應按各該具體條文制定或修正之時
      間先後，定其提高之倍數，並依現行法規所定貨幣單位折
      算新臺幣條例第2條規定，銀元以新臺幣元之3倍折算之。
      而刑法施行法於95年 6月14日經修正增訂第1條之1條文，
      該條規定：「（第1項） 中華民國94年1月7日刑法修正施
      行後，刑法分則編所定罰金之貨幣單位為新臺幣。 （第2
      項）94年1月7日刑法修正時，刑法分則編未修正之條文定
      有罰金者，自94年1月7日刑法修正施行後，就其所定數額
      提高為30倍。 但72年6月26日至94年1月7日新增或修正之
      條文，就其所定數額提高為3倍。」 而刑法第339條第1項
      關於詐欺取財罪之處罰，乃明訂「處五年以下有期徒刑、
      拘役或科或併科一千元以下罰金」，此自24年7月1日施行
      後即未再予修正。則依刑法施行法第1條之1規定，其罰金
      刑部分於95年7月1日刑法修正生效施行後，改以新臺幣元
      為單位，且數額應提高30倍；此與修正前之罰金刑係以銀
      元為貨幣單位，且適用罰金罰鍰提高標準條例之規定應提
      高10倍，再依現行法規所定貨幣單位折算新臺幣條例之規
      定以新臺幣元之 3倍折算之，相較之下，就罰金刑之最高
      數額部分，對被告而言，二者適用結果並無不同。惟修正
      前刑法第33條第5款規定：「主刑之種類如左：五 罰金：
      一元以上。」 現行刑法第33條第5款修正為：「主刑之種
      類如下：五  罰金：新臺幣一千元以上，以百元計算之。
      」則現行刑法關於罰金刑之最低數額部分，已較修正前之
      刑法規定提高。 是綜合比較修正前、後關於刑法第339條
      第 1項詐欺取財罪法定刑之規定，以修正前之刑法規定較
      有利於被告。
（二）至被告行為後，刑法第30條規定固經修正，惟僅係文字用
      語之修改而已，非屬法律之變更，此部分尚無新舊法比較
      適用之問題，逕適用裁判時法律即可。
（三）被告行為時之刑法第41條第1項前段規定：「 犯最重本刑
      為五年以下有期徒刑以下之刑之罪，而受六個月以下有期
      徒刑或拘役之宣告，因身體、教育、職業、家庭之關係或
      其他正當事由，執行顯有困難者，得以一元以上三元以下
      折算一日，易科罰金。」依斯時有效施行之罰金罰鍰提高
      標準條例第2條前段規定，業於95年5月17日經修正公布刪
      除，並自95年7月1日起生效，依刑法第41條易科罰金者，
      就其原定數額提高為一百倍折算一日。又被告行為時，刑
      法分則編有關罰金刑之貨幣單位係銀元；且依刑法分則編
      應處罰金者，應適用罰金罰鍰提高標準條例第1條、第4條
      之規定，亦即應按各該具體條文制定或修正之先後，定其
      罰金提高之倍數。 惟被告行為後，刑法施行法增訂第1條
      之1，於95年6月14日經總統公布，並自同年7月1日起施行
      ；該條規定：「中華民國94年1月7日刑法修正施行後，刑
      法分則編所定罰金之貨幣單位為新臺幣。則被告行為時之
      刑法及罰金罰鍰提高標準條例關於易科罰金折算標準之規
      定，係以銀元300元折算1日，經折算為新臺幣後，應以新
      臺幣900元折算1日。 而現行刑法第41條第1項前段規定：
      「犯最重本刑為五年以下有期徒刑以下之刑之罪，而受六
      個月以下有期徒刑或拘役之宣告者，得以新臺幣一千元、
      二千元或三千元折算一日，易科罰金。」比較修正前、後
      關於易科罰金折算標準之規定，以修正前刑法第41條第 1
      項前段及修正前罰金罰鍰提高標準條例第 2條前段規定，
      較有利於被告。
（四）綜上，經整體比較全部罪刑之結果，以95年7月1日生效施
      行前之刑法規定，較有利於被告，是依現行刑法第2條第1
      項前段規定，自應一體適用被告行為時之法律即修正前之
      刑法規定。
三、核被告所為， 係犯刑法第30條第1項、第339條第1項之幫助
    詐欺取財罪。又被告係基於幫助之意思，參與詐欺取財犯罪
    構成要件以外之行為，為幫助犯，應依刑法第30條第 2項之
    規定，按正犯之刑減輕之。
四、原審因而予以論罪科刑，固非無見，惟原判決主文未諭知銀
    元換算新台幣，且未於理由中敘明銀元應換算新台幣之依據
    ，復未於論結欄引用相關條文，自有未洽。被告上訴，否認
    犯罪，雖無理由，惟原判決既有可議，自應由本院予以撤銷
    改判。爰審酌被告不思正途賺取錢財，竟因貪圖私利而提供
    帳戶助長他人犯罪，暨其犯罪動機、目的、犯罪所生被害人
    財產受害程度、犯後猶否認犯行，顯無悔意之態度等一切情
    狀，量處有期徒刑肆月，並依修正前刑法第41條第 1項前段
    規定，諭知易科罰金之折算標準為銀元佰元即新台幣玖佰
    元折算壹日。
據上論斷，應依刑事訴訟法第369條第1項前段、第364條、第299
條第1項前段， 刑法第2條第1項前段、第30條、第339條第1項、
修正前刑法第41條第1項前段，刑法施行法第1條之1，罰金罰鍰
提高標準條例第1條前段、修正前第2條，現行法規所定貨幣單位
折算新台幣條例第2條，判決如主文。
本案經檢察官鄭富銘到庭執行職務。
中　　華　　民　　國　　96　　年　　4 　　月　　20　　日
　　　　　　　　　刑事第十二庭  審判長法　官   蔡永昌
　　　　　　　　　　　　　　　　　　  法　官   張正亞
　　　　　　　　　　　　　　　　　　  法　官   陳榮和
以上正本證明與原本無異。
不得上訴。
                                      書記官   劉麗芬
中　　華　　民　　國　　96　　年　　4 　　月　　23　　日
附錄本案論罪科刑法條：
中華民國刑法第30條
幫助他人實行犯罪行為者，為幫助犯。雖他人不知幫助之情者，
亦同。幫助犯之處罰，得按正犯之刑減輕之。
中華民國刑法第339條第1項
意圖為自己或第三人不法之所有，以詐術使人將本人或第三人之
物交付者，處五年以下有期徒刑、拘役或科或併科一千元以下罰
金。
